【裁判字號】    98,上訴,477
【裁判日期】    980707
【裁判案由】    違反貪污治罪條例
【裁判全文】
臺灣高等法院臺南分院刑事判決         98年度上訴字第477號
上  訴  人
即  被  告  己○○
選任辯護人  王朝揚律師
            蔡碧仲律師
上  訴  人
即  被  告  丁○○
選任辯護人  劉興文律師
上列上訴人因違反政府採購法等案件，不服臺灣嘉義地方法院97
年度訴字第957號中華民國98年3月27日第一審判決（起訴案號：
臺灣嘉義地方法院檢察署97年度偵字第7938號、第8395號），提
起上訴，本院判決如下：
    主  文
原判決關於己○○依據法令從事公務之人員藉勢勒索財物罪所處
之罪刑（含褫奪公權及所得財物追繳發還）暨定其應執行刑部分
，撤銷。
己○○意圖為自己不法之所有，以恐嚇使人將本人之物交付，處
有期徒刑貳年。
己○○其他上訴駁回。
上開第二項己○○撤銷改判部分，與上訴駁回部分（即己○○共
同以開拆投標封袋、抽離押標金、納稅證明及修改投標金額等非
法方法，使開標發生不正確結果，處有期徒刑貳年陸月，減為有
期徒刑壹年月），應執行有期徒刑年。
丁○○上訴駁回。
    事  實
一、己○○現為嘉義縣大林鎮民代表會（下稱大林鎮代表會）主
    席，於民國95年10月間，因知悉嘉義縣大林鎮公所（以下簡
    稱大林鎮公所）將辦理「大林鎮排路里通往西結里陳井寮道
    路改善等二件工程」（以下簡稱陳井寮道路工程）、「大林
    鎮中坑里18鄰沙崙往芎蕉山道路改善工程」（以下簡稱沙崙
    往芎蕉山道路工程）及「中坑里芎蕉山野溪工程」（以下簡
    稱芎蕉山野溪工程）之採購招標作業，竟意圖使開標發生不
    正確結果，夥同其表弟丁○○及某年籍姓名不詳之成年男子
    基於共同犯意聯絡，先於95年10月26日下午5時上開3項採購
    案之投標期限截止後，分由己○○、前揭成年男子及丁○○
    聯絡已投標之合豐土木包工業實際負責人子○○、昭春營造
    有限公司（以下簡稱昭春公司）實際負責人寅○○及宏興營
    造廠人員壬○○，告以上開3項工程己○○要「發落」（台
    語），要求子○○、寅○○及壬○○放棄競標，並要其等交
    付公司行號之大小章。復於95年10月27日上午8時前，經由
    不詳管道取得大林鎮公所機要人員甲○○所保管，前揭3項
    採購案之投標文件，無故開拆合豐土木包工業、昭春公司、
    宏興營造廠（及正賢土木包工業、炳煌土木包工業、嘉能營
    造有限公司、復忠土木包工業）之標封後（按妨害秘密部分
    未據告訴），將合豐土木包工業投標「芎蕉山野溪工程」標
    案證件封內之納稅證明文件，與「陳井寮道路工程」及「沙
    崙往芎蕉山道路工程」標案證件封內之押標金支票抽出；另
    將昭春公司投標「芎蕉山野溪工程」、「陳井寮道路工程」
    及「沙崙往芎蕉山道路工程」之標價新台幣（下同）178萬
    元、86萬元、86萬元分別修改為212萬元、106萬元、99萬元
    ，並蓋用前揭不詳成年男子於同年10月26日深夜向寅○○拿
    取之昭春公司大小章後，再將標封重行彌封攜回。上開採購
    案於翌日（10月27日）上午10時許經大林鎮公所開標結果，
    原為最低標之昭春公司因遭修改後標價偏高，次低標之合豐
    土木包工業因資格不符，均未得標；宏興營造廠則因壬○○
    延至開標前始交付大小章，致丁○○不及修改，而分別以18
    9萬元（芎蕉山野溪工程）、93萬元（陳井寮道路工程）及
    92萬6千元（沙崙往芎蕉山道路工程）得標，己○○、丁○○及前述該名男子，即以上述非法方法，使開標發生不正確
    結果。
二、己○○得悉宏興營造廠得標後，心有不甘，竟另基於意圖為
    自己不法所有，以恐嚇使人將本人之物交付之犯意，於宏興
    營造廠得標後數日，透過不知情之癸○○聯絡壬○○，要求
    宏興營造廠實際負責人戊○○至嘉義縣大林鎮○○路己○○
    之住處，己○○告知上述3項採購案預算係其爭取，且已「
    喬」（台語）好，宏興營造廠無端搶標要負全部責任等語之
    惡害通知，使戊○○心生畏怖，深怕影響工程之進行。嗣己○○要求支付40萬元，然戊○○表示僅能給付10萬元或15萬
    元，惟己○○均不表同意。戊○○即將前述3項工程採購合
    約書交付己○○試算，經己○○試算後將合約書拿到戊○○
    住處，並表示利潤確實不高，由於己○○一直無法接受15萬
    元，戊○○憚於己○○係代表會主席，且先前曾告知上開惡
    害，恐工程無法順利施工、驗收及請款，不得已再添加5萬
    元，合計為20萬元而同意付款，並由戊○○於95年11月初某
    日，在嘉義市○○街戊○○之住處當場交付20萬元現款予己○○收受。
三、案經法務部調查局嘉義縣調查站報請臺灣嘉義地方法院檢察
    署檢察官偵查起訴。
    理  由
壹、證據能力部分：
一、被告己○○主張證人子○○、丑○○、寅○○、戊○○、壬○○、辛○○及癸○○分別於法務部調查局嘉義縣調查站（
    下稱嘉義縣調站）之筆錄為審判外之傳聞證據，無證據能力
    ；而該等證人於偵查中訊問之筆錄無可信性之特別情況，且
    非證明犯罪所必要，均不具證據能力。被告丁○○亦主張證
    人戊○○、壬○○及癸○○於嘉義縣調站之筆錄為審判外之
    傳聞證據，而於偵查中未具結部分無證據能力等語。
二、證人丑○○、戊○○及辛○○分別於嘉義縣調站之陳述，因
    與原審審理中證述內容相同，核無不符之情形，且原審審理
    中之供述證據因經被告及其選任辯護人反對詰問質疑，復係
    在法官面前作成，由法官直接接觸原始證據，除聽聞其證述
    內容外，更當面觀察其供述態度，合乎直接審理原則。是證
    人丑○○、戊○○及辛○○分別於嘉義縣調站之陳述部分，
    核無刑事訴訟法第159條之2傳聞例外規定之適用，故上開3
    證人於嘉義縣調站之陳述不得作為本案認定犯罪事實之證據
    。
三、證人子○○、丑○○、寅○○、壬○○、癸○○（指97年11
    月28日該次之證述）、戊○○及辛○○分別於檢察官偵查中
    證述部分：
  (一)按詰問權係指訴訟上當事人有在審判庭輪流盤問證人，以求
    發現真實，辨明供述證據真偽之權利，其於現行刑事訴訟制
    度之設計，以刑事訴訟法第166條以下規定之交互詰問為實
    踐，屬於人證調查證據程序之一環；與證據能力係指符合法
    律所規定之證據適格，而得成為證明犯罪事實存在與否之證
    據適格，性質上並非相同。偵查中檢察官為蒐集被告犯罪證
    據，訊問證人旨在確認被告嫌疑之有無及內容，與審判期日
    透過當事人之攻防，調查證人以認定事實之性質及目的有別
    。偵查中訊問證人，法無明文必須傳喚被告使之得以在場；
    刑事訴訟法第248條第1項前段雖規定「如被告在場者，被告
    得親自詰問」，事實上亦難期被告有於偵查中行使詰問權之
    機會。此項未經被告詰問之被告以外之人於偵查中向檢察官
    所為之陳述，依刑事訴訟法第159條之1第2項之規定，原則
    上屬於法律規定為有證據能力之傳聞證據，於例外顯有不可
    信之情況，始否定其得為證據。是得為證據之被告以外之人
    於偵查中向檢察官所為之陳述，因其陳述未經被告詰問，應
    認屬於未經合法調查之證據，非為無證據能力，而禁止證據
    之使用。此項詰問權之欠缺，非不得於審判中由被告行使以
    補正，而完足為經合法調查之證據（最高法院98年台上367
    號判決參照）。
  (二)查證人子○○、丑○○、寅○○、壬○○、癸○○（癸○○
    部分指97年11月28日該次之證述）、戊○○及辛○○分別於
    檢察官偵查中之證述，固屬於審判外之陳述，惟因檢察官代
    表國家偵查犯罪，實施公訴，依法有訊問證人之權，證人且
    須具結，而實務運作時，偵查中檢察官向被告以外之人所取
    得之陳述，原則上均能遵守法律規定，不致違法取供，其可
    信度極高。又證人子○○、丑○○、寅○○、壬○○、癸○○、戊○○及辛○○等人，復於原審審理中到庭並經檢察官
    、被告及其選任辯護人詰問，是參照前開說明，證人子○○
    、丑○○、寅○○、壬○○、癸○○、戊○○及辛○○等人
    分別於檢察官偵查中之具結證述部分，應具有證據能力，且
    業經合法調查，自得作為認定本件犯罪事實之證據。
  (三)至於證人癸○○於97年9月2日偵訊時之供述（97他字第983
    號卷，以下簡稱：他卷第185頁187頁），因未經具結，雖檢
    察官於97年11月28日訊問時有命其具結（97年偵字第7938
    號卷，以下簡稱偵字卷第58頁），惟該次具結之效力，應不
    得溯及於97年9月2日該次之訊問，是參照刑事訴訟法第158
    條之3之規定，證人癸○○於97年9月2日該次之偵訊供述，
    應無證據能力。
四、證人寅○○、壬○○、癸○○分別於嘉義縣調站詢問時之陳
    述，與其等於原審審理中證述不符部分，本院審酌嘉義縣調
    站分別詢問上開證人時，並未有何不法取供之情事，且為全
    程錄音，係在其等自由意識之情況下所為之證述，且上開3
    證人於嘉義縣調站調查員詢問時之陳述，較接近案發時間，
    記憶應較為清晰新鮮，且案發之時尚未受到他人干擾或壓力
    ，亦較無餘裕構思虛詞，復無事證可認有遭受強暴、脅迫或
    其他不當外力顯響供述，又其等於嘉義縣調站中所陳述案發
    當時之時間、地點、相關人物及發生之原因、事項等情均較
    為具體完整，應均認具有較可信之特別情況，復均為證明本
    案犯罪事實存否所必要，依刑事訴訟法第159條之2規定應得
    為證據。
五、證人侯炳煌部分，經本院於審理時提示予被告及其辯護人均
    表示同意作為證據使用，本院審酌該陳述證據之取得過程並
    無瑕疵，與本案待證事實間復具有相當之關聯性，依刑事訴
    訟法第159條之5第1項規定，自得採為證據。
貳、實體部分：
一、上訴人即被告己○○、丁○○對於下列事實均不爭執：
    (1)「陳井寮道路工程」計有宏興營造廠等7家廠商投標，由
      宏興營造廠以93萬元得標（工程預算107萬1874元、底價
      104萬1千元，押標金3萬元），合豐土木包工業以未附押
      標金為由資格不符。
    (2)「芎蕉山野溪工程」計有佳泰土木包工業等7家公司投標
      ，由宏興營造廠以189萬元得標（工程預算215萬4487元、
      底價213萬8500元，押標金9萬元），合豐土木包工業以未
      附納稅證明為由資格不符。
    (3)「沙崙往芎蕉山道路工程」計有華記營造有限公司等7家
      廠商投標，由宏興營造廠以92萬6千元得標（工程預算100
      萬6千元、底價97萬6千元，押標金3萬元），合豐土木包
      工業以未附押標金為由資格不符。
    (4)合豐土木包工業之名義負責人丑○○曾於投標日前至京城
      銀行開具票號0000000（面額：3萬元）、票號0000000 （
      面額：3萬5千元）、票號0000000（面額9萬元），受款人
      均為大林鎮公所之支票3紙，前2紙支票於95年10月30日轉
      帳，後1紙於95年10月27日轉帳。
    (5)上開1至3項該3項工程之投標截止日均為95年10月26日下
      午5時，開標日為翌日10月27日上午10時、開標地點在大
      林鎮公所地下一樓。
    (6)合豐土木包工業關於「陳井寮道路工程」之外標封、標單
      封、證件封均遭開拆；關於「芎蕉山野溪工程」之標單封
      、證件封均有遭開拆；關於「沙崙往芎蕉山道路工程」之
      標單封、證件封均有遭開拆。
    (7)證人即合豐土木包工業實際負責人子○○所使用之行動電
      話為門號0000-000000號，被告己○○之同居人丙○○所
      使用之行動電話門號為0000-000000號，該二門號於95年
      10月26日下午8時18分43秒及8時21分28秒曾有通話紀錄。
    (8)昭春公司關於「陳井寮道路工程」原標價為86萬元，被修
      改為106萬元，「沙崙往芎蕉山道路工程」原投標價為86
      萬元，被修改為99萬元，「芎蕉山野溪工程」原投標價為
      178萬元，被修改為212萬元，且修改處明顯有用立可白塗
      改之痕跡。
    (9)合豐土木包工業請京城銀行開具之3紙支票，大林鎮公所
      均有在背面背書。
    (10)95年10月間大林鎮公所之投標書均由甲○○保管。
    系爭「陳井寮道路工程」、「芎蕉山野溪工程」、「沙崙
      往芎蕉山道路工程」3項工程之招標、審標、決標、驗收
      、付款等相關事宜，權責機關均為大林鎮公所，非為大林
      鎮代表會。
    系爭「陳井寮道路工程」、「芎蕉山野溪工程」、「沙崙
      往芎蕉山道路工程」3項工程預算於95年10月間之前，業
      經大林鎮代表會議決通過。
    證人子○○為合豐土木包工業之實際負責人，宏興營造廠
      之實際負責人為戊○○、系爭3項工程就宏興營造廠部分
      投標人為壬○○。
    被告己○○於案發當時迄今係大林鎮代表會主席（見原審
      卷一第146頁、147頁）。
    核與證人辰○○、卯○○分別於98年3月6日在原審證述相符
    （見原審卷二第52頁至第61頁）、復有系爭3項採購工程投
    標文件外標封、標單封等投標文件（詳卷附扣押證物）及法
    務部調查局96年4月4日調科貳字第09600136600號鑑定通知
    書、法務部調查局97年8月6日調科貳字第09700314230號鑑
    定書（偵卷第13頁至第31頁）、通聯記錄（偵卷第36頁）、
    合豐土木包工業購買作為押標金之京城銀行大林分行支票正
    反面影本3紙（偵卷第41頁至第42頁）等在卷可稽，應堪信
    為真實。
二、被告己○○聯絡已投標之合豐土木包工業實際負責人子○○
    ，告以大林鎮公所辦理系爭「陳井寮道路工程」、「沙崙往
    芎蕉山道路工程」及「芎蕉山野溪工程」等3項工程其欲【
    發落】，要求子○○放棄競標系爭3項工程，無故開拆合豐
    土木包工業標封後，將合豐土木包工業投標「芎蕉山野溪工
    程」標封內之納稅證明文件，與「陳井寮道路工程」及「沙
    崙往芎蕉山道路工程」標封內之押標金支票抽出等情，有如
    下證據可資證明：
  (一)證人即合豐土木包工業實際負責人子○○於原審98年2月27
    日審理時結證稱，我曾投標本案系爭3項工程，95年10月26
    日晚上8時18分、8時21分，被告己○○以0000000000號行動
    電話撥打我的0000000000號行動電話，表示要承作系爭3件
    工程，要我放棄，嗣後我應被告己○○之要求至被告己○○
    家中，當時被告己○○及其太太在場，被告己○○表示該系
    爭3件工程他要「發落」，要求我放棄系爭3件工程。而系爭
    3件工程之如偵卷第7938號卷第41頁、42頁該3張押標金支票
    為我親自放入投標文件內，然開標結束後，鎮公所人員只有
    退1張支票（按即票號0000000號、票載金額9萬元該張），
    嗣我太太丑○○撥打電話予被告己○○詢問為何另2張押標
    金支票不見，之後被告己○○即於95年10月27日下午3時點
    左右開車到我家中，搖下車窗，返還另2張面額各為3萬元、
    3萬5000元的支票，而該2張支票係由我太太丑○○拿取等情
    （見原審卷二第7頁至第16頁）。
  (二)證人丑○○於原審亦證稱：合豐土木包工業投標系爭3件工
    程，係由我前往購買3張押標金支票，該3張押標金支票及納
    稅證明附在標單封裡面，嗣該3件工程未得標，我到大林鎮
    公所找承辦人卯○○時僅退還1張支票（按即票號0000000號
    、票載金額9萬元該張），另外2張支票係於95年10月27日下
    午3時許被告己○○開車到我家中，搖下車窗，交付該2張支
    票。由於前述3張支票取回時間不同，後來轉匯入帳戶之時
    間亦不一樣。9萬元該張支票從大林鎮公所領回時我即立刻
    去銀行轉匯。至於3萬元、3萬5000元該2張支票則延至10月
    30日才轉匯，而延遲之緣由係因被告己○○返還3萬元、3萬
    5千元該2張支票之時間業已超過下午3時30分，銀行停止營
    業，因而延至10月30日方至銀行轉匯（見原審卷二第16頁至
    第21頁）。
  (三)證人即大林鎮公所負責工程發包勞務採購之行政室課員辰○○於原審結證稱：「95年10月間我負責大林鎮公所工程發包
    業務。（95年10月27日大林鎮公所所發包之陳井寮道路工程
    、沙崙往芎蕉山道路工程，合豐土木包工業投標時，你依照
    投標廠商資格審查表檢視證件封內，沒有檢附押標金，所以
    在該欄位不合格欄打不合格？）是。（另芎蕉山野溪工程你
    在合豐土木包工業繳納證明文件影本欄位勾不合格？）是。
    我是依照證件封內檢附的文件而勾選合格或不合格。95年12
    月27日8點到10點標單由我監管。（有無第三人可能將你的
    標單拿走？）沒有，該段期間都在我手上。（關於芎蕉山野
    溪工程合豐土木包工業的審查表中，押標金的繳納憑證你勾
    不合格？）應該是勾合格。（為何目前顯示不合格？，提示
    審查表）我不知道，因為沒有合格的我會備註。我並沒有去
    勾選不合格，誰塗改的我也不知道。勾合格欄被用立可白塗
    掉了。」（見原審卷(二)第58-61頁）。另證人即大林鎮公所
    負責整理開標文書之行政室人員卯○○復於原審結證稱：「
    我在大林鎮公所行政室負責辦理採購開標作業協辦工作。（
    依照開標作業，如果廠商沒有得標，廠商是否可憑公司行號
    及大小章向你領取押標金的支票？）是。（95年12月27日合
    豐土木包工業投標陳井寮道路工程、往芎蕉山道路工程的標
    函內留有退還押標金的申請書以及押標金退還印領憑證，表
    示何意思？）若是沒有得標的話，我們會依照上述憑證退還
    給合豐。（當時有無向證人丑○○表示因為上述兩件工程沒
    有檢附押標金，所以並沒有退還2張押標金支票？）是她本
    人先問我開標紀錄（她們沒有得標），我才會說她們未檢附
    押標金，是廠商丑○○先問我，她要領押標金，但是我說只
    有1件有檢附押標金，總共有3件工程，其他2件都沒有檢附
    押標金支票，所以她只有領回1張。（根據合豐土木包工業
    的標單，陳井寮道路工程、往芎蕉山道路兩件工程裡面都有
    退還押標金申請書而且有退還押標金印領憑證，且已將票據
    金額載明，為何你們會說他們沒有檢附押標金支票等資料？
    ）是他們自己沒有放進去，我不曉得，我們會核對公司行號
    和印章，會在空白地方再蓋一次廠商大小章，表示廠商已經
    領回，本件合豐上開2件工程在印領文件上都沒有再次蓋章
    ，表示我們打開標單時，沒有看到他們押標金的支票。」等
    語（參見原審卷(二)第53-56頁）。依據上開證人辰○○、卯
    ○○之證述，亦可佐證人即合豐土木包工業實際負責人子○○及其妻即證人丑○○之證述非虛。
  (四)再觀諸合豐土木包工業購買作為系爭3項工程押標金之京城
    銀行大林分行支票正反面影本3紙，分別為票號0000000、金
    額3萬元；票號0000000、金額3萬5千元；票號0000000、金
    額9 萬元可稽（見偵卷第41頁至第42頁），係連號之支票，
    顯係同時購買。經查該3張支票嗣後至京城銀行大林分行兌
    領之日期，其中票面金額9萬元部分，於95年10月27日兌現
    ，而另外2張於95年10月30日兌現等情，分屬不同之時間，
    可見，系爭3項工程，合豐土木包工業如均未得標，按理其
    應能同時取回該3張押標金支票，並同時轉匯入銀行帳戶，
    然依其轉匯時間分屬不同，亦可佐證證人子○○、丑○○之
    證述應堪採信。
  (五)又證人子○○所使用之行動電話為門號0000-000000號，與
    被告己○○之同居人丙○○所使用之行動電話門號0000-000
    000號，於95年10月26日下午8時18分43秒及8時21分28秒曾
    有通話紀錄，為被告己○○所供認，亦有通聯記錄附卷可參
    （偵卷第36頁）。足認證人子○○、丑○○上開證述稱與被
    告己○○於系爭3項工程開標日前有通話，被告己○○並要
    求合豐土木包工業放棄投標系爭3項工程，開標後被告己○○將2張面額各為3萬元、3萬5000元之支票交付予丑○○等
    以非法方法使合豐土木包工業無法投標前揭工程之事實，應
    亦堪採信。
  (六)證人子○○於原審另證稱：95年10月26日當晚，我有與證人
    寅○○通話，內容約略是如果有人要叫我放棄，我就放棄，
    證人寅○○亦同意該情等語（見原審卷二第14頁）。證人寅
    ○○於嘉義縣調站97年7月17日詢問時亦證稱：95年10月26
    日當晚證人子○○曾打電話給我，大林鎮公所的工程有沒有
    人找我要求配合，我表示有，我也問他有沒有接到電話，他
    表示也有（他字卷第27頁反面），是以證人寅○○於嘉義縣
    調站中之陳述彈劾檢驗證人子○○之證詞，亦核屬相符，應
    認證人子○○所證，應屬信而有徵。
  (七)至於證人子○○於原審另證稱：95年10月26日當晚，我亦有
    打電話給另一證人侯炳煌敘及該情（見原審卷二第14頁），
    雖此情為證人侯炳煌於97年7月17日在嘉義縣調站中詢問時
    所否認（他字卷第25頁），惟經檢察官於同日再次訊問證人
    侯炳煌該情，詎證人侯炳煌竟改稱：證人子○○於95年10月
    26日確有打電話予我，但談話內容已忘記（他字卷第35頁）
    ，顯有前後不一隱飾之疑，是應不得以證人侯炳煌該有瑕疵
    不明之證據，遽認證人子○○所言不實。
  (八)合豐土木包工業關於系爭3項工程，均因資格不符為由，無
    法參與競標，有大林鎮公所投標廠商資格審查表3紙在卷足
    憑，又證人子○○確有將投標資格文件放入標封內，亦據其
    於原審結證綦詳（見原審卷二第9頁）。證人子○○陳稱參
    與競標，已有多年（見原審卷二第9頁），且為投標系爭3項
    工程準備押標金，而向京城銀行大林分行購買銀行支票分別
    為票號0000000、金額3萬元；票號0000000、金額3萬5 千元
    ；票號0000000、金額9萬元，已如前述，豈有可能發生如此
    嚴重之疏失，於系爭3件工程，均無放置資格文件於標封內
    ！
  (九)綜合以上論證，系爭3件工程係於95年10月26日下午5時截止
    投標，至95年10月27日上午10時開標之間，被告己○○確曾
    以其使用之0000000000號行動電話，分別於95年10月26日晚
    上8時18分、8時21分，撥打子○○之行動電話0000000000號
    與子○○聯絡，系爭3件工程合豐土木包工業之3張押標金支
    票確由子○○放入投標文件內，然開標結束後，鎮公所人員
    只有退1還張支票（按即票號0000000號、票載金額9萬元該
    張），其後由子○○太太丑○○撥打電話予被告己○○詢問
    為何另2張押標金支票不見，之後被告己○○於95年10月27
    日下午3時左右開車至子○○家，搖下車窗，返還另2張面額
    各為3萬元、3萬5000元的支票，因該3張支票取回時間不同
    ，後來轉匯入帳戶之時間亦不一樣，9萬元之支票當日即轉
    匯，3萬元、3萬5000元該2張支票則延至10月30日才轉匯。
    又查合豐土木包工業購買作為系爭3項工程押標金之京城銀
    行大林分行支票，分別為票號0000000、金額3萬元；票號00
    00000、金額3萬5千元；票號0000000、金額9萬元，係連號
    之支票，顯係同時購買。經查該3張支票嗣後至京城銀行大
    林分行兌領之日期，其中票面金額9萬元部分，於95年10月
    27日兌現，而另外2張於95年10月30日兌現，分屬不同時間
    兌領，可見系爭3項工程，合豐土木包工業如均未得標，按
    理其應能同時取回該3張押標金支票，並同時轉匯入銀行帳
    戶，然依其轉匯時間不同，亦可佐證證人子○○、丑○○上
    開之證述應可採信，即前述後2張支票，係由被告己○○直
    接交付予丑○○，可見被告己○○等人如未開拆合豐土木包
    工業之標單封，則被告己○○等人如何能取得上開2張分別
    為3萬元及3萬5千元之支票再轉交還於丑○○？足認合豐土
    木包工業於本件3項工程開標時，被以未附押標金為由，認
    為資格不符，確係被告己○○等人所為。
三、證人丁○○及某年籍姓名不詳之成年男子聯絡已投標之昭春
    公司實際負責人寅○○及宏興營造廠人員壬○○，要求寅○○及壬○○放棄競標，無故開拆昭春公司標封後，將昭春營
    造有限公司投標「芎蕉山野溪工程」、「陳井寮道路工程」
    及「沙崙往芎蕉山道路工程」之投標價178萬元、86萬元、
    86萬元分別修改為212萬元、106萬元、99萬元等情，有如下
    證據可資證明：
  (一)證人即昭春公司實際負責人寅○○於調查中證稱：「我記得
    在開標前1日晚間（詳細時間已忘記）1名男子（姓名不詳）
    撥打我的行動電話0000000000，問我有沒有投寄系爭3項工
    程標單，我回答有，他表示他是大林鎮鎮民代表會主席己○○的人，要我配合他們，因我聽過大林鎮鎮民代表會主席己○○，有地方惡勢力，不想得罪他，因此無奈表示願意配合
    他們，當晚到半夜，該名男子又打電話表示要來我位於溪口
    鄉的住所拿取公司大小章，不久1名男子（姓名不詳）開車
    到我家中，我問該男子印章何時會還給我，他表示處理完之
    後，明天會與押標金一同還給我，隔天下午我的小孩打電話
    表示有1名男子拿押標金及大小章來還給我。」；「系爭3項
    3件工程標單確係前述我參與大林鎮公所工程投標所製作之
    標單，但標單上投標金額遭塗改部分並非我本人所為，也不
    是我的筆跡，修改部分上面所蓋印的公司大小章也並非我所
    親自蓋印。」；「另1名參與系爭3項工程投標的廠商子○○
    曾打電話問我，大林鎮公所的工程有沒有人找我要求配合，
    我表示有，我也問他有沒有收到，他表示也有」 (他字卷第
    26頁至第28頁)。另於偵查中亦證稱，投標截止當日晚上有
    自稱大林鎮代表會主席己○○的人打電話詢問有無投標，並
    要求配合（同前卷第30頁）。嗣於原審審理中固否認其於調
    查中及偵查中陳述有關大林鎮代表會主席己○○所派遣之人
    要求配合及曾與子○○談及被要求配合等情，然觀察證人寅
    ○○於原審證述之情節顯有迴護被告之情形，且證述之情節
    亦違反常理，例如在訊及對於不認識之人要求提供印章，證
    人寅○○證稱「因為我給他的不是正印鑑，我也會怕，所以
    就拿壹個蓋騎縫章的塑膠章給他。」，但無論何種印章，均
    無交付予不認識之第三人之理，且所交付之印章又涉及投標
    之事宜，自不可輕率而隨意交付他人，證人寅○○於審理中
    所述尚難採信。而證人寅○○於調查中及偵查中之證述一致
    ，且論述之內容猶可具體指出詳細之人名及具體情節、拿取
    印章之目的、時間，該部分之證述應具有憑信性。又系爭3
    項工程之標價178萬元、86萬元、86萬元分別被修改為212萬
    元、106萬元、99萬元等情，亦有該等投標文件附卷可參（
    法務部調查局證物袋內）。該項物證與證人寅○○於調查及
    偵查中之證述亦互核相符，亦足以佐證證人寅○○於調查及
    偵查中之證述堪予採信，從而己○○透過年籍姓名不詳之成
    年男子，以非法方法使昭春公司無法得標系爭3項工程之事
    實應堪認定。
  (二)證人即宏興營造廠人員壬○○於調查站證稱：「癸○○打來
    的電話，他詢問我前述大林3件工程我有沒有投標，並表示
    該3件工程有人要處理，叫我把宏興營造廠的大小章拿給他
    。」（他字卷第174頁背面）、「因為我把癸○○要拿公司
    大小章的事告訴戊○○。戊○○告訴我，不要做壞事，大小
    章不要隨便拿給別人，後來我打電話告訴癸○○，公司大小
    章在會計師那邊，癸○○要求我在開標當天早上7、8點左右
    ，把大小章帶到大林鎮公所給他，但是當天我到大林鎮公所
    與癸○○會面時，癸○○手指站在大林鎮公所大門前車道上
    的丁○○給我認識，我便將大小章交給癸○○，告訴他，你
    們自行去處理，癸○○再將大小章轉交給丁○○，我向癸○○表示，我要去番路辦事情，便離開大林鎮公所，我約於當
    天11時30分左右，回到大林鎮公所地下室開標室要退押標金
    ，但公所人員告知我有標到該3件工程，同時我有在公所地
    下室遇到丁○○，便跟他拿我們公司的大小章，那時丁○○
    告訴我，開標時有調查局人員在監標，所以無法竄改標單，
    因此我才會標到該3件工程」（見他字卷第174頁背面、第17
    5頁）。嗣於偵查中亦為同一內容之證述（見他字卷第181頁
    、第182頁)。於原審審理時則證稱，系爭3項工程投標之後
    ，癸○○曾撥打電話，惟並未陳述該3件工程主席要處理等
    情。而隔天早上到大林鎮公所與癸○○見面時，癸○○曾介
    紹丁○○認識，其即將大小章交給癸○○，目的是要請其幫
    忙退押標金，然並不知癸○○是否將大小章交給被告丁○○
    。開標當天11點30分又回到開標室，當時未見癸○○，因而
    詢問丁○○，並得知已得標之消息，嗣丁○○並交還公司大
    小章。至於丁○○當時是否有表示因開標時，調查局人員在
    監標，無法竄改標單，因此才會標到系爭3件工程等情，剛
    開始回答沒有印象，但隨後則稱，丁○○表示因為有調查人
    員監標，所以不能動手腳，因此才得標等情（見原審卷第
    183頁至第191頁)。證人壬○○於原審證述之情節與調查及
    偵查中所證大致一致，然而對於關鍵點即其將公司大小章交
    給癸○○後，癸○○有無交給丁○○，以及丁○○究竟有無
    告知「開標時有調查局人員在監標，所以無法竄改標單」等
    情，觀察其應訊之態度舉止，於原審審理中有閃躲迴避之情
    ，此或可能係證人壬○○於原審作證時距案發時已相隔2年
    餘，記憶或較為模糊，或係證人壬○○有意迴護被告（訊及
    關鍵點即迴避閃躲），然證人壬○○於調查及偵查中證述之
    情節較為具體，與案發時間亦較為接近，與客觀得標之事實
    亦相吻合，是應認證人壬○○於調查站及偵查中之證詞，應
    堪採信。
  (三)證人癸○○於原審審理時證稱：被告丁○○於95年10月26日
    下午約4時曾撥打電話，詢問我是否認識宏興營造廠，我表
    示該公司係其表妹婿壬○○經營，被告丁○○即要求我打電
    話給壬○○，告知將會派人過去向壬○○拿宏興營造廠公司
    大小章，後來壬○○推說公司大小章未在家裡，我因而轉告
    被告丁○○，丁○○則要求我轉知壬○○於95年10月27日上
    午9時以前拿宏興營造公司大小章到大林鎮公所，當天上午
    約9時我與壬○○、被告丁○○在公所前停車場碰面，經介
    紹彼等認識後，隨告訴壬○○系爭3項工程係由主席處理，
    且已安排他人處理，壬○○當場即交付公司大小章，我再將
    大小章轉交予被告丁○○。當日上午11時30分左右，壬○○
    打電話告稱已經標到系爭3項工程，要我趕快過去大林鎮公
    所，我因而從梅山趕回，約在12時左右與壬○○、被告丁○○在鎮公所前停車場見面談話，被告丁○○表示因為開標時
    有調查局人員監標，所以無法使用宏興營造所提供之公司大
    小章動手腳等情（見原審卷一第197頁至第199頁）。查此項
    陳述與前述證人壬○○於調查站及偵查中證述之情節相吻合
    ，且嗣後宏興營造廠果然得標，此亦有系爭3項工程開標紀
    錄可稽（偵字卷第43頁至第45頁），該項客觀事證與證人癸○○、壬○○之證述亦相吻合，從而被告己○○透過被告丁○○，企圖以非法方法使宏興營造廠無法投（得）標系爭3
    項工程之事實應堪認定。至於被告己○○固以證人身分證述
    被告丁○○未參與圍標（見原審卷一第149頁至第151頁）。
    惟查，證人己○○乃係本案之共同被告，被告丁○○究有無
    參與本件犯罪事實，與其利害攸關，基於被告己○○於本案
    件之利害關係，本難期待其為真實之陳述，且基於人之利己
    心，亦難期待被告己○○為不利於己之陳述，是自難以被告
    己○○之證詞，遽認證人壬○○、癸○○之證詞，無足採信
    。
四、被告己○○得悉上情後，心有不甘，竟另起意圖為自己不法
    所有，以恐嚇使人將本人之物交付之犯意，要求宏興營造廠
    實際負責人戊○○至其大林鎮○○路家中，告知系爭3項採
    購案預算係其爭取，且已「喬」好，宏興營造廠無端搶標，
    要負全部責任等語，令戊○○心生畏怖，深怕影響工程之進
    行。嗣並要求戊○○支付40萬元，戊○○畏於被告己○○係
    大林鎮代表會主席之身份，擔慮工程無法順利施工、驗收及
    請款，不得已同意付款，惟表示工程利潤不高，希望減價，
    先不為被告己○○接受，經戊○○提出工程契約書供被告己○○試算後，被告己○○方同意降價為20萬元，並由戊○○
    於95年11月初某日，在其嘉義市○○街住處當場交付20萬元
    現款予被告己○○收受等情，有如下證據可資證明：
  (一)證人壬○○於調查站及偵查中證稱：「我便馬上打電話給癸○○，問他為何是我得標並相約在大林鎮公所見面，癸○○
    到大林鎮公所後帶我及丁○○到大林鎮代表會辦公室，癸○○客套介紹我與代表會主席己○○認識後，己○○表示有空
    去他家泡茶，我當下覺得很害怕，瞭解主席己○○的用意是
    希望我主動快跟己○○等協商支付得標的3件工程的工程回
    扣金，隨即癸○○便與主席己○○私下交談，我坐約10幾分
    鐘便離開大林鎮代表會回家。」；「宏興營造廠得標前述3
    件工程後過了幾天，癸○○又打電話告訴我，要求我到大林
    鎮代表會主席的家中，我當天便約我乾爹戊○○去找主席己○○，我們便開車下大林交流道後，因為找不到路，我便打
    電話給癸○○問路，癸○○指示我們找到台塑加油站的道路
    上迴轉，我們車子迴轉之後，我們便看見癸○○在路邊等我
    們，他告訴我們路邊那一戶就是主席己○○家，我與我母親
    就在外面等候，我乾爹戊○○和癸○○便進入己○○家中」
    （他字卷第175頁、第182頁）。另證稱：陪戊○○去找己○○，但沒有進己○○家，因戊○○叫我在外等候，準備隨時
    求救（97年度偵字第7938號偵查卷第50頁）。嗣於原審審理
    時則證稱：癸○○帶其去找主席，並進去大林代表會的辦公
    廳舍，當時有主席、癸○○在場，丁○○並未進入，目的係
    泡茶聊天，而所謂「瞭解主席己○○的用意是希望我主動快
    跟己○○等協商支付得標的3件工程的工程回扣金」等情，
    係其自己推測（見原審卷一第190頁、第191頁）；宏興營造
    廠得標後，癸○○撥打電話約我至被告己○○住處，嗣我與
    戊○○及母親辛○○至被告己○○住處，惟我與辛○○在車
    上，因戊○○曾交代萬一發生什麼事，即打電話報警等情（
    見原審卷一第191頁至第192頁）。足見壬○○於宏興營造廠
    得標後曾與丁○○及癸○○至大林鎮代表會辦公室，嗣並與
    戊○○及辛○○至被告己○○住處，其與辛○○留於車上，
    以便不測時報警等情，應堪認定。
  (二)證人癸○○於原審審理時則證稱：宏興營造廠得標之後，當
    日下午曾與壬○○到代表會。另曾帶壬○○、辛○○及戊○○到大林鎮○○路被告己○○住處，惟僅戊○○進入。至於
    壬○○與其母親似乎進去一下又出去，而被告己○○在屋內
    向戊○○表示系爭3項工程已經講好要給別人施作，現在很
    難跟別人交待，要戊○○處理，戊○○則向被告己○○表示
    系爭3件工程他不做也可以，可以給別人作。並聽到戊○○
    說可以給付15萬元予被告己○○，但是被告己○○沒有回答
    ，其於尚未達成協議前，即已先離開（見原審卷一第197頁
    至第210頁)。其證述之情節與證人壬○○證述之情節相符，
    堪信證人壬○○所證，應非虛飾。
  (三)證人戊○○於原審審理時證稱：壬○○表示癸○○曾打電話
    表示系爭3項工程主席要處理，欲拿取宏興營造廠大、小章
    ，我即告知壬○○不要交付，勿涉及違法。得標後數日，癸○○撥打電話約我與壬○○到被告己○○家中，我與癸○○
    進去被告己○○家中，壬○○於外面車上等侯，至於辛○○
    究竟有無前往，時間太久已忘記。嗣至被告己○○住處後，
    經癸○○介紹認識被告己○○，被告己○○即表示系爭3項
    工程都已經說好，要我負責等話，我表示並未被事先告知，
    才會參與投標，被告己○○即要求我支付40萬元，由於系爭
    3項工程利潤微薄，我即表示給付10萬元以示道歉，惟被告
    己○○不同意，因而加到15萬元，被告己○○仍不同意。後
    來我即將合約書交予被告己○○拿去試算，表示願讓出系爭
    3項工程，之後即離開並留下電話，未久，被告己○○將合
    約書拿至我家中，並表示確實不好賺，其因而表示給付被告
    己○○15萬元，但己○○一直不接受，因而再加5萬元，共
    給付20萬元予被告己○○，至於我會給付20萬元，係因怕工
    程無法順利施工、驗收、請款，而20萬元是辛○○至樓上拿
    取現金後我再轉給被告己○○，張貴春則隨即進入廚房沖茶
    ，至於辛○○究竟有無目擊己○○收取20萬元，應詢問辛○○等情（見原審卷一第159頁至第174頁)。
  (四)證人辛○○於原審審理時證稱：宏興營造廠得標系爭3件工
    程後，被告己○○曾至家中2次，當時均僅有戊○○、被告
    己○○在場，第2次戊○○與被告己○○在客廳，我至廚房
    泡茶，茶端出後，戊○○叫我至2樓拿取20萬元，20萬元分
    成兩捆，係以銀行紙束捆綁，未裝在信封裡，我於交予戊○○後放在客廳茶几上，我又至廚房倒茶，是戊○○、被告己○○談話細節我並不清楚，但係有關系爭3件工程之事。至
    於調查站中所述曾親眼目睹戊○○將現金20萬元交付己○○
    乙節，記憶已遺忘，但應未說過類似的話，但意思是被告己○○離開後，錢亦已不見，因為不在戊○○身上，戊○○亦
    未將錢交還等情（見原審卷第174頁至第183頁)。
  (五)證人壬○○於原審審理時亦證稱：戊○○自被告己○○家中
    離開後，即在車上表示，被告己○○告稱系爭3項工程已經
    講好要給特定廠商，結果由宏興營造廠標得，伊很難向人家
    交代，被告己○○則要求戊○○交付40萬元，之後戊○○另
    告稱，被告己○○有到嘉義市○○街戊○○家中，向戊○○
    拿取20萬元等語（見原審卷一第186頁、187頁）。查證人壬○○上述陳述因係傳聞自證人戊○○，非其親身經歷，固屬
    於傳聞證據，雖不得作為認定犯罪事實之實體證據，然傳聞
    證據因傳聞法則之限制，就本案實體犯罪事實部分，固難謂
    有證據能力，惟如以之爭執檢驗證人陳述之證明力，作為彈
    劾證據使用，則不在此限。經以證人壬○○之證據彈劾檢驗
    證人戊○○於本院審理所證，可證，證人戊○○關於被告樊
    儒郁向其勒索財物之經過及其交付20萬元現金之結果，應屬
    信而足憑。
  (六)扣案之便條紙上有記載被告己○○所使用之該支0000-00000
    0號行動電話門號（偵字卷第11頁），而該門號為被告己○○於95年間所使用乙節，亦為被告己○○所不爭，可見，證
    人戊○○證稱：宏興營造廠標得系爭3項工程後，我有與被
    告己○○聯繫，並留下聯絡方式乙節，應堪採信。
  (七)綜上，宏興營造廠得標系爭3項工程後，壬○○與癸○○等
    人曾至大林鎮代表會辦公室，癸○○介紹壬○○與時任代表
    會主席之被告己○○認識及談話。嗣癸○○又找壬○○、辛○○及戊○○到大林鎮○○路被告己○○住處，被告己○○
    表示系爭3件工程都已經說好，並表示系爭3項工程要戊○○
    負責，令戊○○畏怖生懼，深怕影響工程之進行。嗣並要求
    付40萬元，經戊○○表示僅能給付10萬元或15萬元，被告己○○均不表同意。戊○○即將合約書交予被告己○○試算，
    經被告己○○試算後將合約書拿到戊○○住處，並表示利潤
    確實不高，由於被告己○○一直無法接受15萬元，戊○○因
    而再加5萬元，因而給付20萬元予己○○，以免工程無法順
    利施工、驗收、請款，被告己○○同意後，即由戊○○請辛○○至樓上拿現金20萬元交付予戊○○並隨即置於客廳茶几
    上，嗣並交付予己○○等情，有前揭證人之證述可稽，且被
    告己○○亦自承，戊○○曾至其住處，其亦曾至戊○○家中
    ，核與前揭證人之證述亦相吻合，而辛○○究竟有無親眼目
    擊交錢過程，其錢原置於何處等細節，雖於調查中及原審審
    理行交互詰問時偶有出入，但該證人之年紀已70歲（原審卷
    一第175頁），記憶難免模糊且事涉問題詢問之方式是否精
    確及回答時之情境等，其陳述偶有出入，惟此並不當然會影
    響其證言之可信性，且本案前揭數位證人證述之情節，前後
    連貫一致，具有可信性，被告己○○及其選任辯護人僅以證
    人作證時之細節尚有出入為由進而否定證人證言之憑信性，
    所辯無非卸責之詞，不足採信，本案被告己○○犯行明確。
五、被告己○○固辯稱：證人甲○○於偵查中承認係保管投標文
    件之人，投標文件係放在保管箱，而保管箱之密碼及鑰匙為
    其一人知悉及保管，且未證稱有將系爭3項投標文件交付被
    告己○○，原判決為被告己○○此部分有罪顯有違法云云。
    惟查證人甲○○於偵查中係證稱「該3件工程的投標廠商標
    封文件由我保管，我都將標單放在我辦公桌抽屜內，因那時
    尚未啟用保險箱」等語（見他字卷第163頁背面），並非證
    稱係放置於「保管箱內」，則被告己○○辯稱：證人甲○○
    於偵查中承認其保管投標文件係放在保管箱，而保管箱之密
    碼及鑰匙為其一人知悉及保管云云，是否可採，顯非無疑。
    被告於上訴本院後聲請傳喚證人甲○○，證人甲○○於本院
    到庭結證稱：「我在大林鎮公所擔任機要人員，在主秘室工
    作。大林鎮公所有關的工程招標，所有標案的文件都是我在
    保管的。（辯護人問：大林鎮公所是否在下班後，也有僱用
    保全人員？）有新光保全設備。（既然有保全設備，下班後
    如要進入辦公室，要如何進去？）我沒有進去過，所以我不
    知道。（公所的決標、招標案你在保管，保險箱只有你在保
    管還是別人也有在保管？）保險箱在主秘室裡面，鑰匙及密
    碼由我保管。（密碼你有無告訴其他公所的同仁？）沒有。
    （鑰匙是否只有一副？）只有一副鑰匙而已。（公所同仁知
    道工程的決標都是由你保管的嗎？）應該只有發包單位知道
    。（鑰匙及密碼既然你稱都是你在保管，且下班後有新光保
    全系統，怎麼會在95年10月26日晚上發生被竊盜的事件？）
    保險箱是在96年1月份才設置的。新光保全系統是之前就有
    的。（假如依你的供述，你所保管的投標的文件放於何處？
    ）在主秘室壹個公文櫃的抽屜裡面。（該公文櫃有無上鎖？
    ）那是木造的，沒有設計鑰匙的設備。（何時發現你所保管
    的文件，有被他人動手過？）在我業務裡面我並沒有發現。
    （何時發現有被動手腳過？）這個我不知道。（後來怎麼知
    道有被動手腳過？）這個我不知道。（被動手腳過，有無通
    知警察人員來採證？）我沒有發覺，要如何通知。（你的意
    思是沒有發覺，所以不知道是否有人動手腳是不是？）在我
    保管的範圍之外我不了解。（檢察官問：每件投標後的文件
    如何保管？）負責收標單的人在5點下班之前，會拿來交給
    我，我負責點收投標的件數與他收文是否相符，然後放進公
    文櫃裡面，公文櫃本身沒有鎖，是木製的。（你點收文件及
    標單有無實際上看看內容為何？）這不是我的職責範圍，所
    以我沒有看內容。（主秘室的辦公室有無上鎖？）沒有。（
    審判長問：證人甲○○你以前有說過標單封、證件封，曾被
    開封後，再重新彌封過？提示他字卷第51頁背面）我沒有這
    樣的陳述，那是詢問人員做這樣的表示，所以我才講說我沒
    有辦法解釋。（辯護人問：95年10月26日晚上新光保全，有
    無回報秘書室這一天有異常進入的紀錄？）我不清楚。那不
    是我們主秘室的管。（你有無聽說有無異常的情形？）不知
    道。」等語（見本院卷第143-146頁）。可知在本案95年10
    月26、27日發生前，甲○○所保管的投標的文件係於在主秘
    室壹個公文櫃的抽屜裡面，公文櫃係木造的，沒有設計鑰匙
    的設備。保險箱是本案案發後之96年1月份才設置的。另被
    告並稱證人庚○○係向被告己○○表示要介紹購買廢棄物，
    己○○始透過乙○○向子○○所經營廢棄物場購買廢棄物，
    被告己○○始與子○○有所接觸，請求傳喚證人庚○○、乙○○到庭作證。經本院傳喚證人庚○○結證稱：「與大林鎮
    主席己○○認識十幾年了。曾向己○○表示要購買大林鎮的
    廢棄物。（辯護人問：大林鎮的何處？）我不知道真正地點
    ，是安邦標到的工程，請主席幫我們聯絡。（你購買廢棄物
    做何用途？）我們購買建築廢棄物要做回填用的。（你這樣
    向己○○講，己○○有無與子○○聯絡購買建築廢棄物的事
    情？）己○○有在他家打電話給安邦，請他過來他家看建築
    廢棄物是否可以賣給我。（這個時間在何時？）好像是97年
    10月20幾號。」等語。證人乙○○亦到庭結證稱：「目前是
    嘉義縣警局民雄分局的警員，從小就認識己○○。（辯護人
    問：子○○跟己○○他們平時都有從事廢棄物的買賣，你知
    道否？）我知道。（庚○○曾拜託己○○向子○○購買廢棄
    物是否你有去協調過？）庚○○有無拜託己○○去購買廢棄
    物我不了解，我只知道己○○有向我提過，有朋友需要建築
    廢棄物。（他有請你幫忙協調購買建築廢棄物嗎？）廢棄物
    是我當初向己○○提起的。我有幫他們協調過。（如何協調
    ？）當初是子○○他說有建築廢棄物，我有向己○○提起，
    子○○代表那邊有需要的建築廢棄物，然後叫子○○代表是
    否可以給己○○。（子○○有無同意？）當時沒同意。（是
    否價格談不攏還是其他的因素？）我請主席親自打電話給子
    ○○，代表他自己要使用的。（審判長問：如果你說你當時
    幫子○○及己○○協調買賣廢棄物的事情，這表示他們當時
    的私交不錯？）他們是代表會同事，依我所知我不知道他們
    之間有無恩怨。」等語（見本院卷第147-150頁）。從上開
    證人庚○○、乙○○之證述僅可證明被告己○○與證人子○○談及有關廢棄物買賣與否之情事，且證人庚○○並證稱【
    是97年】10月20幾號的時間，顯與本案之案情無關。至於被
    告己○○上訴本院再聲請傳喚證人戊○○、子○○、丑○○
    、寅○○等人作證，查該等證人於原審業經交互詰問完畢，
    依刑事訴訟法第196條再行傳喚限制之規定，本院認無再傳
    喚證人戊○○、子○○、丑○○、寅○○等人到庭作證之必
    要，附此敘明。
六、上訴駁回部分：
  (一)被告己○○以開拆投標封袋、抽離保證金及納稅證明該非法
    方法使合豐土木包工業無法投標系爭3項工程，透過年籍姓
    名不詳之成年男子，以修改投標價（提高標價）該非法方法
    使昭春公司無法標得系爭3項工程及透過知情之被告丁○○
    ，企圖以非法方法使宏興營造廠無法投標前揭工程，嗣開標
    結果，使原應為最低標之昭春公司因標價偏高，次低標之合
    豐土木包工業因資格不符，均未得標，因而使開標發生不正
    確結果，核被告己○○及丁○○所為係犯政府採購法第87條
    第3項之罪。被告己○○及丁○○與年籍姓名不詳之成年男
    子就上開犯行有犯意聯絡及行為分擔，均為共同正犯。至公
    訴人另起訴被告2人另犯刑法第315條妨害秘密罪部分，惟依
    同法第319條規定，犯刑法第315條之罪須告訴乃論，然遍查
    卷內並無告訴人告訴之資料，該部分訴追條件難謂無缺，然
    本罪與被告2人所犯政府採購法第87條第3項以非法方法使開
    標發生不正確結果之行為，應認為屬於一行為之貫通進行，
    有想像競合犯裁判上一罪之關係，故就此部分爰不另為不受
    理之諭知。
  (二)至於公訴人針對被告2人變造昭春公司投標系爭3項工程之標
    價從178萬元、86萬元、86萬元分別竄改為212萬元、106萬
    元、99萬元部分，另犯行使變造私文書部分（該部分起訴書
    業已敘及，無涉及追加起訴之問題，參見原審卷二第61頁）
    。然查：證人即昭春公司實際負責人寅○○前已證稱，我確
    實有交付公司之大小章予被告己○○共犯之年籍姓名不詳之
    成年男子，而交付之目的係在於配合被告己○○等人就我已
    投標之部分放棄得標，則針對被告等人變造投標金額之情形
    ，其並非不能預見，且證人寅○○前已述及，我願意配合不
    競標系爭3項工程，故此部分尚難認為被告己○○、丁○○2
    人有未經寅○○之同意而為變造投標金額之行為，從而尚難
    認為被告2人有變造私文書及行使之行為，惟此部分如果成
    立，與圍標之行為應仍係屬於同一犯罪行為接續部分所為，
    有想像競合犯裁判上一罪之關係，故就此部分，爰不另為無
    罪之諭知。
  (三)至於起訴事實固另提及正賢土木包工業、炳煌土木包工業、
    嘉能營造有限公司及復忠土木包工業之標封被開拆部分，然
    查，刑法第319條規定，刑法第315條妨害秘密罪部分須告訴
    乃論，惟查該部分，經遍查全卷並未據告訴，本院自難逕為
    實體審理。惟查因此部分，如果成罪，與被告2人所犯政府
    採購法第87條第3項之罪間，亦屬於同一犯罪行為接續部分
    所為，有想像競合犯裁判上一罪之關係，故就此部分爰亦不
    另為不受理之諭知。
  (四)原審審理結果，認被告2人罪證明確，因而適用刑事訴訟法
    第299條第1項前段，政府採購法第87條第3項，刑法第11條
    前段、第28條，中華民國96年罪犯減刑條例第2條第1項第3
    款、第7條，並審酌被告己○○高中肄業，現為嘉義縣大林
    鎮民代表會主席，竟開拆系爭3項工程投標之標封，擅自抽
    離投標文件及修改投標金額，使投標發生不正確之結果，有
    使公共工程品質低落之虞，而被告丁○○大學畢業，現經營
    混凝土業，竟配合己○○為前述行為，其2人犯後仍未認錯
    ，以及其犯罪之動機、手段、所生危害等一切情況，分別量
    處有期徒刑2年6月及2年。復敘明被告2人上開犯罪時間，係
    在96年4月24日以前，合於中華民國96年罪犯減刑條例減刑
    之規定，併依該條例第2條第1項第3款、第7條之規定，均減
    其宣告刑2分之1，分別減刑為有期徒刑1年3月及1年。本院
    經核，原判決關於此部分，認事用法俱無不合，量刑亦稱妥
    適，被告2人上訴仍否認犯罪，均不足採，其上訴為無理由
    ，應予駁回。
七、撤銷改判部分：
  (一)按貪污治罪條例第4條第1項第2款所指藉端或藉勢勒索罪，
    係指行為人憑藉其本人或他人之權勢或以某種事由為藉口，
    施行恫嚇，以索取財物為構成要件，所謂「藉勢」勒索財物
    ，須行為人「憑藉權勢、權力」，以恫嚇或脅迫之手段，使
    人畏懼而交付財物；另「藉端」勒索財物，則為「假藉端由
    」，以恫嚇或脅迫之手段，使人畏怖而交付財物，二者構成
    要件有別（92年度台上字第1296號、第4011號、第6035號判
    決參照，本院95年度上訴字第733號、96年度上字第80號亦
    同此見解，有該等判決附卷可參）。查系爭陳井寮道路工程
    、芎蕉山野溪工程、沙崙往芎蕉山道路工程之招標、審標、
    決標、驗收、付款等相關事宜，權責機關均為大林鎮公所，
    並非大林鎮代表會之職權。雖被告己○○於案發時為嘉義縣
    大林鎮民代表會主席，但依地方制度法第37條規定，僅有議
    決鎮預算、鎮公所提案事項、鎮民代表提案事項等權限，尚
    無權對各個工程案之招標、審標、決標、驗收、付款等相關
    事宜有所置喙，自無上開所指得憑藉被告己○○「本人之權
    勢或以某種事由為藉口，施行恫嚇，以索取財物」，即被告
    己○○尚無從「憑藉權勢、權力」，以恫嚇或脅迫之手段，
    使人畏懼而交付財物；亦無從「假藉端由」，以恫嚇或脅迫
    之手段，使人畏怖而交付財物。參諸上開最高法院及本院相
    類似案件之判決意旨，被告己○○對戊○○以恐嚇之手段使
    其害怕而交付金錢之所為，尚與貪污治罪條例第4條第1項第
    2款所指藉端或藉勢勒索罪構成要件不合，起訴法條容有未
    洽，應予變更。核被告己○○於未能取得上述3項採購標案
    後，另基於恐嚇之手段使戊○○心生畏怖，深怕影響工程之
    進行而交付20萬元之所為，應係犯刑法第346條第1項之恐嚇
    取財罪。
  (二)原判決以被告己○○係犯貪污治罪條例第4條第1項第2款之
    藉勢勒索財物罪之罪證明確，因予論罪科刑，固非無見。惟
    查：被告己○○於對事實欄所示之工程，未能得標後，即以
    宏興營造廠搶標為由，向戊○○勒索財物，依上開說明，核
    係犯刑法第346條第1項恐嚇取財罪，原判決認被告樊郁俊係
    犯貪污治罪條例第4條第1項第2款藉勢勒索財物，即有未當
    。被告己○○上訴仍否認犯罪，並不可採，惟原判決關於此
    部分，既有未洽，自屬無可維持，應由本院就此部分及定其
    應執行部分撤銷改判，以期適法。爰審酌被告己○○高中肄
    業，現為嘉義縣大林鎮民代表會主席，係基層地方自治民意
    機關首長，竟不思以身作則，為壟斷包攬系爭3項工程於未
    得標後，竟基於恐嚇取財之犯意向得標廠商之負責人戊○○
    以恐嚇之手段得款20萬元，犯後仍未認錯，及其犯罪之動機
    、手段、所生危害等一切情況，量處有期徒刑2年。又被告
    己○○此所犯刑法第346條第1項恐嚇取財罪部分，因宣告刑
    為有期徒刑2年，依中華民國96年罪犯減刑條例第3條第1項
    第15款規定，不得減刑，併此敘明。
八、上開被告己○○上訴駁回部分及撤銷改判部分，犯意各別、
    行為互殊，應分論併罰，併依刑法第51條第5款定應執行為
    有期徒刑3年。
據上論斷，應依刑事訴訟法第368條、第369條第1項前段、第300
條、第299條第1項前段、第364條，刑法第346條第1項、第51條
第5款，判決如主文。
本案經檢察官林炎昇到庭執行職務。
中    華    民    國    98    年    7     月    7     日
                  刑事第一庭    審判長法  官  黃崑宗
                                      法  官  夏金郎
                                      法  官  王明宏
以上正本證明與原本無異。
恐嚇取財部分，被告己○○不得上訴。
其餘部分如不服本判決應於收受送達後10日內向本院提出上訴書
狀，其未敘述上訴理由者，並得於提起上訴後10日內向本院補提
理由書（其餘均須按他造當事人之人數附繕本）「切勿逕送上級
法院」。
                                      書記官  黃全忠
中    華    民    國    98    年    7     月    7     日
附錄本判決論罪科刑法條：
政府採購法第87條第3項：
以詐術或其他非法之方法，使廠商無法投標或開標發生不正確結
果者，處5年以下有期徒刑，得併科新臺幣1百萬元以下罰金。
刑法第346條第1項：
意圖為自己或第三人不法之所有，以恐嚇使人將本人或第三人之
物交付者，處6月以上、5年以上有期徒刑，得併科新台幣3萬元
以下罰金。


司法院資訊處製作；財團法人民間司法改革基金會備份。
